臺灣高等法院臺南分院刑事裁定
111年度毒抗字第24號
抗  告  人  甲○○



上列抗告人因強制戒治案件，不服臺灣臺南地方法院中華民國11
0年12月28日，110年度毒聲字第1273號裁定，提起抗告，本院裁
定如下：
    主  文
抗告駁回。
    理  由
一、抗告意旨略以：毒品危害防制條例已有修正，法務部、衛福
    部及專家學者也針對最高法院刑事大法庭之見解，修正「有
    無施用毒品傾向的評估標準」並已通過，評估之標準、項目
    及前科分數也有所調整。然戒治所的社工、心理醫師只以簡
    單的談話內容和家庭狀況、工作及前科紀錄表，就斷定抗告
    人有繼續施用毒品之傾向，未能平衡用法之依據，即未達到
    政府提倡以病患看待已染毒之人。另關於入所後，家人訪視
    ，其原因多端，抗告人出入所前後都與家人同住、工作，顯
    見抗告人有家人之支持鼓勵，且可仰賴家人之協助來達到遠
    離毒品之誘惑，不應僅因於短暫1、2個月時間之觀察勒戒，
    就判斷有繼續施用毒品之傾向，就評估、評分之標準，有否
    重覆評價計分。且將司法前科列為強制戒治之評分標準，實
    難以讓人心服，有違溯往不究之精神。觀察勒戒雖屬保安處
    分，但長期剝奪人身自由，與一般刑罰無異，添加一年之刑
    期，如何能服於此，為確保人權，為此提起抗告，聲請撤銷
    原裁定云云。
二、按「觀察、勒戒後，檢察官依據勒戒處所之陳報，認受觀察
    、勒戒人有繼續施用毒品傾向者，檢察官應聲請法院裁定令
    入戒治處所強制戒治，其期間為6個月以上，至無繼續強制
    戒治之必要為止，但最長不得逾1年」，毒品危害防制條例
    第20條第2項後段定有明文。又有無繼續施用毒品傾向之評
    估標準，並非完全以受勒戒人勒戒後之結果為準，勒戒前之
    各種情況，仍應作為評估之依據，依勒戒處所評分說明手冊
    規定，係以「前科紀錄與行為表現」、「臨床評估」及「社
    會穩定度」3項合併計算分數：㈠分數60分以上，判定為有繼
    續施用毒品傾向。㈡50分以下判定為無繼續施用毒品傾向。㈢
    51分至59分間判定者再做整體評估後決定，若判定為有繼續
    施用毒品傾向需加註理由。…而其中之「前科紀錄與行為表
    現」係依毒品犯罪相關司法紀錄、首次毒品犯罪年齡、其他
    犯罪相關紀錄、入所時尿液毒品檢驗、所內行為表現；「臨
    床評估」係物質使用行為、合法物質濫用、使用方式、使用
    年數、精神疾病共病（含反社會人格）、臨床綜合評估（含
    病識感、動機、態度、就醫意願）；「社會穩定度」則係依
    工作、家庭等，作為判斷分數之依據。因此，評斷有無吸食
    毒品傾向，係一具體個案之臨床實務及相關事證等情綜合判
    定，有其相當之專業依據及標準，且涉及專門醫學，又衡酌
    強制戒治之目的，係為協助施用毒品者戒斷毒品之心癮及身
    癮所為之一種保安處分類型，而該評估標準係適用於每一位
    受觀察、勒戒處分之人，具一致性、普遍性、客觀性，綜合
    判斷之結果，倘其評估由形式上觀察無擅斷或濫權等明顯不
    當之情事，法院宜予尊重。
三、經查：抗告人前於民國109年2月8日因施用第一、二級毒品
    ，經臺灣臺南地方法院於110年7月23日，以110年度毒聲字
    第713號裁定令入勒戒處所執行觀察、勒戒，有上開刑事卷
    宗在卷可查。抗告人入所執行後，經評定結果，在「前科紀
    錄與行為表現」合計為37分、「臨床評估」合計為35分、「
    社會穩定度」則為5分；若以動、靜態因子區分，其中「動
    態因子」為10分、「靜態因子」為67分，總計77分，而判定
    抗告人有繼續施用毒品之傾向，有法務部○○○○○○○○110年12
    月22日函附「有無繼續施用毒品傾向評估標準紀錄表」及證
    明書附卷可憑。
四、抗告意旨雖指稱：前科紀錄不應列入評估之標準，且心理醫
    師及社工等僅簡短詢問，另家人確實有予支持及鼓勵，原裁
    定欠缺公平、公正云云。然查：
　㈠司法實務或醫學臨床上，具有毒品前科紀錄者，或因長期有
    機會接觸毒品，或因欲再藉由毒品作用暫時遠離現實環境，
    其反覆性、繼續性地再犯施用毒品犯行之機率，確實較沒有
    毒品前科者高，因此上開評估標準方會將勒戒人之前科紀錄
    列入重要之評分項目，前科紀錄作為評分項目之一乃具有其
    正當性。
　㈡法務部為因應毒品危害防制條例之修正及109年11月18日最高
    法院刑事大法庭109年度台上大字第3826號裁定意旨，經該
    部洽請衛生福利部協助研修「有無繼續施用毒品傾向評估標
    準」，邀集專家學者及相關機關研商後，新版之「有無繼續
    施用毒品傾向評估標準說明手冊」及「有無繼續施用毒品傾
    向評估標準紀錄表」，業於110年3月26日修正並即日起實施
    ，其中關於「前科紀錄與行為表現」之第1項及第3項之計分
    方式均有所修正變動，修正前「有無繼續施用毒品傾向評估
    標準說明手冊」關於「前科紀錄與行為表現」第1項「毒品
    犯罪相關司法紀錄」計分方式為每筆10分，總分不設上限，
    第3項「其他犯罪相關紀錄」計分方式為每筆2分，總分不設
    上限，修正後「前科紀錄與行為表現」第1項「毒品犯罪相
    關司法紀錄」計分方式為每筆5分，總分上限為10分，第3項
    「其他犯罪相關紀錄」計分方式為每筆2分，總分上限為10
    分，此有法務部110年3月26日法矯字第11006001760號函可
    考，足見110年3月26日以前之評分基準，毒品犯罪相關司法
    紀錄的占比過重，110年3月26日以後則已經修正「上限不得
    超過10分」，已不再對抗告人之前科紀錄過度評價，而較強
    調對抗告人之「臨床評估」及「社會穩定性」，上開評分標
    準已經更符合比例原則。
　㈢本件臺南看守所附設勒戒所係以110年3月26日修正後的評分
    標準，參酌抗告人毒品犯罪相關司法紀錄、首次毒品犯罪年
    齡、其他犯罪相關紀錄、入所時尿液毒品檢驗、所內行為表
    現；物質使用行為、合法物質濫用、使用方式、使用年數、
    有無精神疾病共病及其工作、家庭等一切因素，對抗告人進
    行評估而作成結論，有評分證明書、評估標準紀錄表在卷可
    參，客觀上並無違法不當，或有誤算之處。抗告人空言指稱
    戒治所之心理醫師及社工等，僅對其為簡單談話，即判定有
    繼續施用毒品傾向而有所缺失、評分標準有重複計算云云，
    均非可取。
  ㈣從而，臺南看守所附設勒戒所以專業之評估標準，審酌抗告
    人之「前科資料、行為表現」、「臨床評估」及「社會穩定
    性」等等諸多評分項目（見評估紀錄表），綜合評斷後，認
    其有繼續施用毒品傾向，自有再施以強制戒治之必要。
五、綜上所述，原審法院因而適用毒品危害防制條例第20條第2
    項後段之規定，裁定令入戒治處所施以強制戒治，其期間為
    6個月以上，至無繼續強制戒治之必要為止，但最長不得逾1
    年，經核並無不合。抗告人仍執前陳詞指摘原裁定為不當，
    為無理由，應予駁回。
六、據上論結，應依刑事訴訟法第412條，裁定如主文。　
中　　華　　民　　國　　111 　年　　1 　　月　　10　　日
                  刑事第二庭    審判長法　官  陳珍如　　
                                      法　官  黃裕堯
                                      法　官  包梅真
以上正本證明與原本無異。
不得再抗告。
　　　　　　　　　　　　　　　　　　　書記官  許雅華　　
中　　華　　民　　國　　111 　年　　1 　　月　　10　　日